臺灣彰化地方法院民事判決　九十二年度訴字第一○二九號
　　原　　　告　馬來西亞商富析資產管理股份有限公司台灣分公司
　　法定代理人　甲○○
　　訴訟代理人　黃雅郁
　　被　　　告　丙○○
　　　　　　　　乙○○
右當事人間請求異議之訴事件，本院於民國九十三年七月二十三日言詞辯論終結，判
決如左：
    主    文
原告之訴駁回。
訴訟費用由原告負擔。
    事實及理由
一、按訴訟繫屬中為訴訟標的之法律關係，雖移轉於第三人，於訴訟無影響。但第三
    人如經訴訟之兩造同意，得聲請代當事人承當訴訟，民事訴訟法第二百五十四條
    第一項定有明文。經查，中興商業銀行股份有限公司（下稱中興銀行）於民國九
    十二年十一月二十四日提起本件訴訟後，業於九十三年六月十日將對訴外人明記
    建設股份有限公司（下稱明記公司）之債權讓與原告，並依金融機構合併法第十
    五條第一項第一款適用同法第十八條第三項規定，將債權讓與之通知以公告方式
    代之，此有原告所提出之公告影本、債權讓與聲明書影本附卷為證，且原告具狀
    聲請代中興銀行承當訴訟，亦經中興銀行與被告表示同意，按諸首揭規定，自應
    准由原告承當訴訟，合先敘明。
二、原告起訴主張：訴外人明記公司為投資興建彰化縣福興鄉『得意園邸』建案（下
    稱系爭建案），於八十二年十一月十一日自原始起造人有程建設股份有限公司承
    接系爭建案，並變更建造執照起造人為明記公司，再以明記公司董事謝清源所有
    系爭建案基地即重測前彰化縣福興鄉○○段一六０之一、一六０之二、一六四之
    二三、一六四之二六、一六四之三０地號土地（現編定為彰化縣福興鄉○○段二
    二七、二三七至二七０地號土地）設定抵押權作為擔保，向中興銀行申請新台幣
    （下同）八千萬元之借款額度。中興銀行於系爭建案興建期間已陸續核撥七千一
    百八十萬元予明記公司，惟明記公司自八十四年起即未依約清償債務，尚積欠中
    興銀行七千一百八十萬元及利息、違約金，而中興銀行業於九十三年六月十日將
    系爭借款債權讓與原告，並已依法公告。明記公司因財務週轉問題而停止興建系
    爭建案前，已出資完成未保存登記建物三十四棟，且均足以遮避風雨，可達經濟
    上使用之目的，為土地之定著物，屬獨立之不動產，雖未經保存登記，其所有權
    仍應歸屬明記公司原始取得。惟前揭三十四棟建物之一即如附表所示之建物（下
    稱系爭建物），竟遭被告乙○○誤認為被告丙○○所有，而向本院聲請強制執行
    拍賣系爭建物，並由本院以九十一年度執字第七五三五號執行事件受理在案。上
    開強制執行程序顯已侵害明記公司對系爭建物之所有權，而明記公司竟怠於行使
    其權利，未提起第三人異議之訴，為確保原告對明記公司之上開借款債權，爰基
    於民法第二百四十二條、民事訴訟法第二百四十七條第一項前段、強制執行法第
    十五條等規定，代位明記公司提起確認訴訟及第三人異議之訴等語。並聲明：(一)
    確認被告丙○○就系爭建物之所有權不存在。(二)本院九十一年度執字第七五三五
    號清償債務強制執行事件，就系爭建物所為之強制執行程序，應予撤銷。
三、被告丙○○則以：本件建案之三十四棟建物，係明記公司於八十四年一月六日出
    售予被告丙○○，當時興建進度分別為一樓前段主結構體完成者十一戶、二樓前
    段主結構體完成者十四戶、三樓前段主結構體完成者九戶，系爭建物只蓋到二樓
    結構體，由被告丙○○興建完成，故系爭建物之所有權應由被告丙○○原始取得
    ，且中興銀行亦知悉明記公司與被告丙○○間之買賣事宜，故其於八十五年間曾
    多次同意被告丙○○減免利息及清償明記公司之借款本金等語，資為抗辯。被告
    乙○○則以：被告乙○○係於八十四年三月間向被告丙○○購買系爭建物，當時
    被告丙○○曾出示其向明記公司購買三十四棟建物之不動產買賣契約書，被告乙
    ○○也曾數度到工地了解，當時系爭建物之結構體只蓋到三樓，是由被告丙○○
    興建完成等語置辯。並均聲明：原告之訴駁回。
四、兩造不爭執之事實：
  (一)訴外人明記公司以該公司董事謝清源所有系爭建案基地即重測前彰化縣福興鄉○
    ○段一六０之一、一六０之二、一六四之二三、一六四之二六、一六四之三０地
    號土地設定抵押權作為擔保，向中興銀行申請八千萬元之借款額度，中興銀行已
    陸續核撥七千一百八十萬元予明記公司，而明記公司自八十四年起即未依約清償
    債務，尚積欠中興銀行七千一百八十萬元及利息、違約金。
  (三)被告乙○○以系爭建物為被告丙○○所有，向本院聲請強制執行拍賣系爭建物，
    現由本院以九十一年度執字第七五三五號民事執行事件執行中。
五、得心證之理由：
　(一)查原告主張系爭建物為明記公司出資興建完成之事實，業據其提出照片二十二張
    、工程合約、福興鄉公所建造執照一件為證，被告對系爭建物原為明記公司建築
    之事實固不爭執，惟否認係由明記公司建築完成，辯稱明記公司於八十四年一月
    六日出售予被告丙○○時，系爭建物只蓋到二樓云云，是本件首應審酌者為系爭
    建物係由何人興建完成？經查：
  1.明記公司向中興銀行申請借款後，中興銀行曾於八十三年三月八日派員前往系爭
    建案工地現場勘查，當時系爭建案部分建物已完成三樓半主結構體、其他建物則
    完成二樓主結構體；嗣中興銀行同意借款予明記公司後，亦多次派員勘查系爭建
    案工程進度：八十三年四月二十七日，系爭建案尚未完成三樓半主結構體之建物
    亦已完成至三樓主結構體；同年九月八日，全部建物均完成三樓半主結構體；同
    年十月十七日，部分建物外牆磁磚已完成等情，業據原告提出顯示上開日期之現
    場照片在卷可稽，堪認系爭建物於被告所辯明記公司於八十四年一月六日將建物
    出售予被告丙○○前，即由明記公司興建完成結構體，已足避風雨，可達經濟上
    之使用目的，屬民法第六十六條第一項所謂土地之定著物，而成為獨立之不動產
    ，是原告主張系爭建物應由明記公司原始取得所有權等語，應為可採。
  2.至被告辯稱系爭建物係被告丙○○出資興建完成云云，固據其提出本院八十六年
    度重訴字第二二八號訴外人宜德營造股份有限公司（下稱宜德公司）與被告丙○
    ○間給付工程款等事件民事判決書為證。然觀諸上開民事判決書理由欄二之記載
    ，被告丙○○於該事件言詞辯論時，就宜德公司所主張之事實均未為爭執，依民
    事訴訟法第二百八十條第一項之規定，應視同自認，承審法官始依宜德公司所主
    張之事實，而認定被告丙○○向明記公司買受系爭建案三十四棟建物時，該建物
    均不足以避風雨，未達經濟上使用之目的，並非不動產。嗣該判決經宜德公司提
    起上訴後，宜德公司與被告丙○○雖於台灣高等法院台中分院八十七年度重上字
    第六二號上訴事件八十七年七月二十九日準備程序期日成立訴訟上和解，被告丙
    ○○承認系爭建案三十四棟建物係委由宜德公司承攬及修繕，並承認宜德公司就
    系爭建案三十四棟建物，在承攬及修繕所生三千二百萬元債權範圍內，有民法第
    五百十三條所規定之法定抵押權。然宜德公司實際上並未向被告丙○○承攬系爭
    建案未完成工程，宜德公司就系爭建案三十四棟建物亦無法定抵押權存在，而宜
    德公司法定代理人張慧敏、被告丙○○明知其情，竟互為虛偽讓步，並成立上開
    訴訟上和解，就此不實之事項，使承辦法官依其和解內容，登載於職務上所掌之
    公文書，張慧敏、被告丙○○因而犯有刑法第二百十四條使公務員登載不實罪，
    經台灣台中地方法院九十年度訴字第二六八七號刑事判決處其等二人各拘役五十
    日，並經台灣高等法院台中分院九十一年度上訴字第一二一六號刑事判決駁回上
    訴確定在案，此有原告所提和解筆錄及刑事判決各一件可稽，並經本院調取前揭
    刑事卷宗資料查明屬實。足見宜德公司法定代理人張慧敏、被告丙○○在本院八
    十六年度重訴字第二二八號民事事件所為主張與自認，並非真實，則該事件承審
    法官本於其等不實主張與自認所認定之事實，自難認為真正。況被告丙○○亦自
    陳伊係將粉刷、隔間、貼磁磚等工作交給訴外人陳義南、施國龍施作等語（見本
    院九十三年二月三日言詞辯論筆錄），並未證明被告丙○○有興建結構體之事實
    ，則被告辯稱系爭建物體係被告丙○○興建完成云云，即無可採。
　(二)又系爭建物雖為明記公司興建完成，惟被告丙○○既辯稱明記公司於八十四年一
    月六日已將建物出售予被告丙○○等語，則本件應再審酌者訴外人明記公司是否
    已將系爭建物出售被告丙○○？經查：被告丙○○所辯上開事實，業據其提出買
    賣契約書一件為證，原告雖否認該文書之真正，主張明記公司法定代理人為林清
    利，謝清源僅為明記公司董事，並無出賣系爭建案三十四棟建物予被告丙○○之
    權利，且被告丙○○迄今仍未給付全部價金，謝清源亦未將系爭建案上開土地移
    轉登記予被告丙○○等語。惟查，系爭不動產買賣契約書末頁之立契約書人簽名
    欄，出賣人部分雖僅由謝清源簽名蓋章，然該契約書首頁第一行即載明「出賣人
    明記建設股份有限公司、法代謝清源」，堪認謝清源係代理明記公司出賣系爭建
    案三十四棟建物予被告丙○○。且依原告所提出中興銀行員林分行八十四年五月
    四日興員字第０三七號簡便行文表及處理報告、配合方案等附件之記載，謝清源
    與明記公司將系爭建案之土地與建物出賣予被告丙○○後，因被告丙○○於八十
    四年二月間前往中興銀行要求繼續核撥借款，中興銀行始知悉其情，並於八十四
    年四月二十六日由中興銀行員林分行經理率同副理及承辦人員前往明記公司，與
    明記公司何經理、林清利、被告丙○○進行協商；嗣後再與林清利、被告丙○○
    就後續借款核撥、增加借款額度、借款清償方式等事項進行數次討論，始由中興
    銀行員林分行擬具配合方案簽報總行核示。綜觀上開處理報告與配合方案之內容
    ，林清利在與中興銀行、被告丙○○協商過程中，均未曾否認明記公司已將系爭
    建案三十四棟建物出賣予被告丙○○之事實，足見謝清源確係經由明記公司法定
    代理人林清利之授權，而有權代理明記公司將系爭建案三十四棟建物出賣予被告
    丙○○無訛。至於謝清源代理明記公司與被告丙○○所簽訂之系爭不動產買賣契
    約書，雖將謝清源誤載為明記公司法定代理人，然該契約書既已載明出賣人為明
    記公司，且謝清源亦確實有權代理明記公司，自應認為系爭不動產買賣契約確屬
    有效成立，不因前開誤載而受影響。又系爭不動產買賣契約有效成立後，縱被告
    丙○○尚未給付全部買賣價金予明記公司與謝清源，或謝清源未將買賣土地移轉
    登記予被告丙○○，均僅屬買賣契約成立後，買受人與出賣人因買賣契約所生之
    債務不履行問題，於買賣契約他造當事人依法行使解除權以前，對系爭不動產買
    賣契約之效力不生影響，是被告辯稱明記公司已將系爭建物出售予被告丙○○等
    語，應為可採。
　(三)按不動產物權，依法律行為而取得者，非經登記，不生效力，民法第七百五十八
    條定有明文。又債權人依民法第二百四十二條所謂得以自己名義代位行使者，為
    債務人之權利而非自己之權利，若債務人自己並無該項權利，債權人自無代位行
    使之可言（最高法院四十九年度台上字第一七五號判例意旨參照）。查系爭建物
    係由訴外人明記公司出資興建完成，其所有權應歸屬明記公司原始取得，嗣後明
    記公司雖將系爭建物出賣予被告丙○○，並完成交付，然系爭建物因尚未辦理保
    存登記，致明記公司未能將系爭建物所有權移轉登記予被告丙○○，依首揭規定
    ，系爭建物所有權仍屬明記公司原始取得。惟按違章建築物雖為地政機關所不許
    登記，尚非不得以之為交易之標的，原建築人出賣該建築物時，依一般規則，既
    仍負有交付其物於買受人之義務，則其事後以有不能登記之弱點可乘，又隨時主
    張所有權為其原始取得，訴請確認，勢無以確保交易之安全，此種情形即屬所謂
    無即受確認判決之法律上利益，應予駁回（最高法院五十年度台上字第一二三六
    號判例意旨參照）。明記公司既已出賣系爭建物予被告丙○○，並已完成交付，
    為確保交易之安全，揆諸前揭判例意旨，明記公司如對被告丙○○訴請確認明記
    公司就系爭建物之所有權存在，自屬無即受確認判決之法律上利益。而明記公司
    對被告丙○○訴請確認被告丙○○就系爭建物之所有權不存在之消極確認訴訟，
    既與前開積極確認訴訟係就同一訴訟標的求為相反之判決，本於相同意旨，亦應
    認為欠缺即受確認判決之法律上利益。則明記公司既因欠缺即受確認判決之法律
    上利益，而不得訴請確認被告丙○○就系爭建物之所有權不存在，原告以明記公
    司債權人之地位，代位明記公司提起該項確認所有權不存在訴訟，同屬欠缺即受
    確認判決之法律上利益，應予駁回。
　(四)次按第三人就執行標的物有足以排除強制執行之權利者，得於強制執行程序終結
    前，向執行法院對債權人提起異議之訴，如債務人亦否認其權利時，並得以債務
    人為被告，強制執行法第十五條固有明文。惟第三人就執行標的物有足以排除強
    制執行之權利者，係指對於執行標的物有所有權、典權、留置權、質權存在情形
    之一者而言，如債務人係買受未保存登記建物之買受人，並受領交付而取得事實
    上處分權，原始建築人即不得再以不能登記為由，主張所有權為其原始取得，並
    基於所有權請求撤銷強制執行程序。經查，被告丙○○向明記公司買受系爭建物
    後，既已受領交付，而取得系爭建物之事實上處分權，按諸前揭說明，明記公司
    自不得再主張其為系爭建物原始取得之所有權人，並基於所有權請求撤銷本院九
    十一年度執字第七五三五號清償債務強制執行事件就系爭建物所為之強制執行程
    序。則明記公司既不得提起第三人異議之訴，請求撤銷上開強制執行程序，原告
    以明記公司債權人之地位，代位明記公司提起該項第三人異議之訴，亦屬無據，
    不應准許。
　(五)綜上所述，系爭建物已經所有權人明記公司出售予被告丙○○，則原告基於明記
    公司債權人之身分，依民法第二百四十二條、民事訴訟法第二百四十七條第一項
    前段、強制執行法第十五條等規定，代位明記公司請求確認被告丙○○就系爭建
    物之所有權不存在，並請求撤銷本院九十一年度執字第七五六二號清償債務強制
    執行事件就系爭建物所為之強制執行程序，均為無理由，應予駁回。
六、訴訟費用負擔之依據：民事訴訟法第七十八條。
中　　　華　　　民　　　國　　九十三　　年　　　八　　　月　　　六　　　日
                                    臺灣彰化地方法院民事第二庭
~B法　　　官　羅秀緞
右為正本係照原本作成。
如對本判決上訴須於判決送達後廿日內向本院提出上訴狀。
中　　　華　　　民　　　國　　九十三　　年　　　八　　　月　　　十二　　日
~B法院書記官　邱柏滄
~F0
~T40
附表（建物）
┌─┬─┬────┬────┬────┬─────────────┬────────┬───┬───┐
│　│　│　　　　│　　　　│建築式樣│建物面積（單位：平方公尺）│附　屬　　建　物│　　　│　　　│
│編│建│　　　　│　　　　│　　　　├─┬─┬─┬─┬─┬─┬─┼────┬─┬─┤權　利│　　　│
│　│　│　　　　│　　　　│主要建築│地│二│三│四│　│　│合│主要建　│面│面│　　　│　　　│
│　│　│建物門牌│基地坐落│　　　　│　│　│　│　│　│　│　│ 　　　 │　│積│　　　│備　考│
│　│　│　　　　│　　　　│材 料 及│面│　│　│　│　│　│　│ 築材料 │　│　│　　　│　　　│
│號│號│　　　　│　　　　│　　　　│　│　│　│　│　│　│　│　　　　│　│單│範　圍│　　　│
│　│　│　　　　│　　　　│房屋層數│層│層│層│層│　│　│計│ 及用途 │積│位│　　　│　　　│
├─┼─┼────┼────┼────┼─┼─┼─┼─┼─┼─┼─┼────┼─┼─┼───┼───┤
│１│６│未編定　│彰化縣福│鋼筋混凝│１│５│５│５│　│　│６│陽   台 │２│平│全部　│　　　│
│　│６│　　　　│興鄉福鹿│土造四層│７│４│４│４│　│　│０│　    　│．│方│　　　│　　　│
│　│　│　　　　│段二六二│樓房車庫│．│．│．│．│　│　│．│　　    │８│公│      │      │
│　│　│　　　　│地號　　│、住宅　│９│７│７│７│　│　│２│　      │１│尺│      │      │
│  │  │        │        │        │３│４│４│４│  │  │８│        │  │  │      │      │
│  │  │        │        │        │  │  │  │  │  │  │１│　　　  │  │  │      │      │
└─┴─┴────┴────┴────┴─┴─┴─┴─┴─┴─┴─┴────┴─┴─┴───┴───┘
